【裁判字號】    95,自,8
【裁判日期】    950927
【裁判案由】    誣告
【裁判全文】
臺灣彰化地方法院刑事判決                 95年度自字第8號
自  訴  人  己○○
            庚○○
共      同
自訴代理人  國慶律師
被      告  丁○○
            丙○○
上列被告等因誣告案件，經自訴人提起自訴（95年度自字第8 號
），本院判決如下：
    主  文
丁○○、丙○○均無罪。
    理  由
一、自訴意旨係以：被告丁○○係案外人雍鋼企業股份有限公司
    （下稱雍鋼公司）之負責人，其明知自訴人己○○、庚○○
    於民國93年2 月4 日上午10時30分離開雍鋼公司後，並無破
    壞公司電腦儀器操作程式及客戶檔案資料，且亦明知案外人
    雍鋼公司之個人電腦內存有CNC 數控電腦車床軟體操作程式
    ，業經被告丙○○複製備份存檔並無損害，竟意圖使自訴人
    己○○、庚○○受刑事處分，於93年3 月5 日向臺灣彰化地
    方法院檢察署提出自訴人己○○、庚○○於93年2 月4 日上
    午10時30分離去雍鋼公司前破壞雍鋼公司所有之電腦儀器程
    式而為刪除電腦儀器內之操作程式及客戶資料而妨害電腦使
    用之告訴，而被告丙○○明知有雍鋼公司之其他員工進入該
    公司個人電腦辦公室刪除上揭電腦檔案，竟基於幫助誣告之
    犯意，於偵訊中證述自訴人己○○、庚○○於93年2 月4 日
    上午離開雍鋼公司2 樓辦公室後，並無他人進入該處操作電
    腦等語，該案後經臺灣彰化地方法院檢察署檢察官以93年度
    偵字第3538號將自訴人己○○、庚○○以涉嫌妨害電腦使用
    罪起訴，現經本院以94年度訴字第200 號審理中，並將電腦
    硬碟資料送請財團法人中華工業發展研究所鑑定結果，認為
    自訴人己○○、庚○○離開案外人雍鋼公司後，另由案外人
    雍鋼公司之其他員工於密接時間內，自93年2 月4 日上午10
    時41分起，至同日下午2 時4 分16秒連續刪除D 槽硬碟程式
    達12 7筆，另自該日下午2 時56分起至該日下午5 時4 分止
    又連續刪除上揭資料，因認被告丁○○涉犯有刑法第169 條
    第1 項之誣告罪嫌；被告丙○○則涉犯有刑法第30條、第
    169 條第1 項之幫助誣告罪嫌云云。
二、按犯罪事實應依證據認定之，無證據不得認定其犯罪事實；
    又不能證明被告犯罪，應諭知無罪之判決，刑事訴訟法第15
    4條第2項及第301條第1項前段分別定有明文。另按刑事訴訟
    法上所謂認定犯罪事實之證據，係指足以認定被告確有犯罪
    行為之積極證據而言，如未能發現相當證據或證據不足以證
    明，自不能以推測或擬制之方法，以為裁判基礎（最高法院
    29年上字第3105號、同院40年臺上字第86號判例要旨參照）
    ；而認定不利於被告之事實，須依積極證據，苟積極證據不
    足為不利被告之認定時，即應為有利於被告之認定，更不必
    有何有利之證據（最高法院30年上字第816 號、同院69年臺
    上字第4913號判例要旨參照）。若證據資料在經驗科學上或
    論理法則上尚有對被告較為有利之存疑，而無從依其他客觀
    方法排除此項合理之可疑，即不得以此資料作為斷罪之基礎
    ，且刑事訴訟制度受「倘有懷疑，則從被告之利益為解釋」
    、「被告應被推定為無罪」之原則所支配，故得為訴訟上之
    證明者，無論為直接或間接證據，須客觀上於一般人均不致
    有所懷疑而達於確信之程度者，始可據為有罪之認定，倘其
    證明尚未達於確信之程度，而有合理可疑存在時，即難據以
    為被告不利認定，換言之，在法律判斷上，自不能為被告有
    罪之認定。
三、程序部分：按被告以外之人於偵查中向檢察官所為陳述，除
    顯有不可信之情況者外，得為證據，刑事訴訟法第159 條之
    1 第2 項定有明文。蓋因檢察官與法官同為司法官署，且檢
    察官代表國家偵查犯罪，依法有訊問被告、證人及鑑定人之
    權力，且須對被告有利、不利之情形均應注意，況徵諸實務
    運作，檢察官實施刑事偵查程序，亦能恪遵法定程序之要求
    ，不致有違法取證情事且可信度極高，是被告以外之人前於
    偵查中已具結而為證述，除反對該項供述得具有證據能力之
    一方，已釋明「顯有不可信之情況」之理由外，不宜以該證
    人未能於審判中接受他造之反對詰問為由，即遽指該證人於
    偵查中之陳述不具證據能力，方符前揭法條之立法意旨。是
    證人張政平於檢察官另案偵訊中具結所為陳述（參見臺灣彰
    化地方法院檢察署93年度偵字第3538號偵查卷宗第45頁），
    被告丁○○、丙○○未曾提及檢察官在偵查時，有任何不法
    取供之情形，是客觀上並無顯不可信之情況，前揭證人於偵
    查中之證言自具有證據能力。
四、自訴人己○○、庚○○認為被告丁○○、丙○○分別涉犯誣
    告、幫助誣告罪嫌，無非以被告丙○○於另案偵訊中之證述
    、財團法人中華工業發展研究所95年5 月18日（95）工癸君
    字第05004 號函檢附之鑑定研究報告書1 份為其論罪之依據
    ；然訊據被告丁○○固不否認曾於上揭時間，以案外人雍
    鋼公司之法定代理人身份，具狀向臺灣彰化地方法院檢察署
    檢察官對自訴人己○○、庚○○提出妨害電腦罪之告訴，惟
    堅決否認有何誣告犯行，辯稱：雍鋼公司存有電腦車床軟體
    操作程式及檔案之個人電腦平常均由自訴人己○○、庚○○
    使用，因自訴人己○○、庚○○於93年2 月4 日上午與公司
    實際負責人乙○○發生爭執離開公司後，當日下午才發覺原
    由自訴人己○○、庚○○負責操作之電腦硬碟內之檔案資料
    有遭刪除之情形，而懷疑係自訴人己○○、庚○○所為，復
    由其以案外人雍鋼公司之法定代理人，負責出面至檢察署，
    對自訴人己○○、庚○○提出妨害電腦使用之告訴，其並非
    憑空捏造事實等語；被告丙○○亦堅決否認有何幫助誣告
    犯行，並辯稱：雍鋼公司存有電腦車床軟體操作程式及檔案
    之個人電腦平常均由自訴人己○○、庚○○使用，並無其他
    公司員工使用，因自訴人己○○、庚○○於93年2 月4 日上
    午與公司實際負責人乙○○發生爭執離開公司後，當日下午
    才發覺原由自訴人己○○、庚○○負責操作之電腦硬碟內之
    檔案資料有遭刪除之情形，其並非憑空捏造事實等語。
五、經查：
  (一)按誣告罪之成立，以告訴人所訴被訴人之事實完全出於虛構
    為要件，若係出於誤會或懷疑有此事實而為申告，所告又非
    全然無因，惟因缺乏積極證據證明其所訴之事實為真實，致
    被訴人不受追訴處罰，而在積極方面尚無證據證明告訴人確
    係故意虛構者，仍不能以誣告罪論處。且誣告罪之成立以意
    圖他人受刑事處分或懲戒處分，而為虛偽之告訴告發報告者
    為要件。所謂虛偽係指明知無此事實故意捏造而言，若告訴
    人誤認有此事實或以為有此嫌疑，自不得指為虛偽，即難以
    誣告罪相繩（最高法院40年臺上字第88號、同院43年臺上字
    第251 號、同院44年臺上字第892 號、同院46年臺上字第92
    7 號判例要旨參照）。依上開說明觀之，刑法第169 條第1
    項誣告罪之構成要件應為(1)意圖使他人受刑事或懲戒處分、
    (2)申告人明知所訴為虛偽；所謂虛偽係指明知無此事實故意
    捏造而言、(3)向該管公務員申告、(4)所申告之事實，足使被
    誣告人有受刑事或懲戒處分之危險。
  (二)證人即原雍鋼公司員工甲○於本院審理中具結證述：公司2
    樓電腦室之電腦內存有CNC 數控電腦車床軟體操作程式，可
    將電腦繪製圖樣轉成SMARTCAN程式，連接電腦使車床依電腦
    程式製作與電腦繪製圖樣相同形狀之物品，平時由自訴人己○○、庚○○負責操作使用該電腦，該2 樓電腦室除公司員
    工外，禁止外客進入（參見本院95年9 月13日審判筆錄）等
    語；證人即雍鋼公司實際負責人乙○○於本院審理中亦具結
    證述：雍鋼公司名義負責人為其妻丁○○，公司僱請自訴人
    己○○、庚○○負責操作電腦將繪圖轉換SMARTCAN程式，該
    電腦程式除自訴人2 人熟悉操作流程外，並無其他員工會使
    用，其曾請自訴人2 人教導公司負責操作車床之員工戊○○
    、黃銘強、陳建宏等人使用上揭電腦程式（參見同上本院審
    判筆錄）等語；另證人即原雍鋼公司之車床師傅戊○○亦於
    本院審理中具結證述：公司2 樓電腦室之電腦可將電腦繪製
    圖樣轉換程式，連接電腦使車床依電腦程式製作與電腦繪製
    圖樣相同形狀之物品，平時主要由自訴人己○○、庚○○負
    責操作使用該電腦，被告丙○○及案外人陳建宏、黃銘強等
    人亦會使用（參見同上本院審判筆錄）等語，上揭證人對雍
    鋼公司2 樓電腦室之電腦曾有何人操作之細節，雖稍有出入
    ，然對於主要操作人員係由自訴人己○○、庚○○負責等情
    ，則為相同之證述。是案外人雍鋼公司2 樓電腦室內，存有
    CNC 數控電腦車床軟體操作程式，可將電腦繪製圖樣轉成SM
    ARTCAN程式之電腦，係由自訴人己○○、庚○○負責之事實
    應可認定。
  (三)證人即雍鋼公司實際負責人乙○○確有與自訴人己○○、庚○○因公司電腦業務發生爭執後，自訴人己○○、庚○○2
    人先後未請假而離開公司之事實，業經證人甲○於本院審理
    中證述：己○○與公司實際負責人乙○○於93年2 月4 日上
    午某時，在公司1 樓辦公室發生激烈口角爭執，己○○曾表
    示不做了等語，乙○○則對己○○表示不做就離開走人等語
    ，後己○○至公司2 樓電腦室，再離開公司，之後庚○○緊
    接離去，丁○○、丙○○均知悉乙○○與己○○爭執過程，
    己○○、庚○○當日均無請假而離開公司後，均未再返回公
    司（參見同上本院審判筆錄）等語；而證人戊○○亦於本院
    審理中證述：己○○、庚○○與乙○○於93年2 月4 日上午
    ，在公司2 樓電腦室發生口角，雙方情緒不愉快，因己○○
    馬上先離開公司，其不清楚己○○之離去原因，而庚○○有
    在該電腦室停留約未超過三十分鐘，之後隨即因生氣不願意
    繼續受雇而離開公司（參見同上本院審判筆錄）等語；至證
    人乙○○亦於本院審理中證述：93年2 月4 日上午，因其認
    為己○○、庚○○兄弟就公司模具加工之技術尚有不足，與
    庚○○在公司1 樓商談欲請他人教導己○○、庚○○2 人有
    關電腦程式轉換之問題，因己○○自認技術不錯，聽聞此話
    而心生不悅，隨即至公司2 樓，嗣後不久己○○復下樓告訴
    丁○○，表明不去大陸出差後，即離開公司，約15分鐘後，
    庚○○亦自公司2 樓電腦室下樓離去（參見同上本院審判筆
    錄）等語證述屬實，上揭證人雖對證人乙○○與自訴人己○○、庚○○發生口角之地點及爭執內容之細節，有所出入，
    然對於發生爭執且自訴人己○○、庚○○因而心生不悅而離
    去之情節，均為相同之證述內容，且證人甲○、戊○○與被
    告丁○○、丙○○並無恩怨，當無甘冒刑事訴追之危險而虛
    偽不實證述之必要，而證人乙○○上揭證述內容，亦與證人
    甲○、戊○○經本院隔離詰問所述之內容大致相符，是均應
    堪採信。從而，證人即雍鋼公司實際負責人乙○○確有與自
    訴人己○○、庚○○發生爭執後，自訴人己○○、庚○○2
    人先後於當日無請假而離開公司之事實，亦可認定。
  (四)案外人雍鋼公司2 樓電腦室之電腦主機作業系統為Windows2
    000 ，D 槽硬碟為HITACHI 廠牌，硬碟容量為82.3GB，該硬
    碟內於92年4 月20日前之資料係存有備份，而於92年4 月21
    日起至93年2 月4 日止，所存取之資料並無備份，且93年2
    月4 日前所儲存於該硬碟內之所有資料，係於Windows2000
    作業系統下，均遭刪除；另刪除時間範圍為自93年2 月4 日
    上午10時41分52秒起至93年2 月4 日下午2 時4 分16秒止等
    情，此有臺灣彰化地方法院檢察署檢察官93年10月20日下午
    3 時20分勘驗筆錄1 份、財團法人中華工業發展研究所95年
    5 月18日（95）工癸君字第05004 號函檢附之鑑定研究報告
    書1 份（參見臺灣彰化地方法院檢察署93年度偵字第3538號
    偵查卷宗第43頁、本院卷宗）附卷可參，並有證人即電腦工
    程師張政平於另案偵訊中證述屬實；證人甲○、戊○○、乙○○分別於本院審理中證述明確，是案外人雍鋼公司2 樓電
    腦室之電腦D 槽硬碟之資料確有於93年2 月4 日遭刪除之事
    實，亦可認定。另雖自上揭鑑定系爭電腦資料遭刪除時間範
    圍觀之，該資料均係密接為之，且每個檔案均相隔數10秒鐘
    內，經由電腦指令進行刪除，然該電腦主機作業系統為Wind
    ows2000 ，亦有可能透過該作業系統中之預定排程功能進行
    刪除或另行預先植入木馬病毒程式於預定時間進行刪除電腦
    硬碟內之資料，此為電腦常見之運作方式或遭受電腦病毒攻
    擊之情形，是無法單憑上揭鑑定結果逕行推認，必有他人於
    自訴人己○○、庚○○離去雍鋼公司後，在該電腦主機前進
    行刪除檔案之指令操作行為，亦無法以此復認定被告丙○○
    於偵訊中證述，自訴人己○○、庚○○離開公司後，並無他
    人進入該電腦室等語為具有幫助誣告之犯意。
  (五)雖證人甲○於本院審理中證述：自訴人己○○、庚○○及案
    外人黃明強、陳建宏等工作人員於93年2 月4 日上午有進出
    等語，然其亦證稱：公司員工黃銘強、陳建宏均正在學習操
    作該電腦，陳建宏曾表示學習SMARTCAN程式有困難且不熟悉
    使用程序等語；又證人戊○○、乙○○亦均於本院審理中證
    述：平常2 樓電腦室雖無管制，公司任何員工可以進出2 樓
    電腦室，但其餘客人則禁止進入（均參見同上審判筆錄）等
    語，是縱使發覺電腦硬碟資料遭刪除當日，曾有多人進出該
    公司電腦室之情形，然該公司其他員工既然不熟悉操作流程
    ，亦無與公司負責人發生爭執，當無甘冒公司遭受嚴重損失
    ，而大量刪除電腦硬碟資料之必要，是被告丁○○、丙○○
    懷疑若於無他人進入電腦室之情形下，當係自訴人己○○、
    庚○○所為，亦非與常情有違，是證人甲○上揭證述內容，
    亦難為不利於被告丁○○、丙○○事實之認定。
  (六)綜合上述證人之證詞，證人乙○○與自訴人己○○、庚○○
    確有因雍鋼公司電腦業務發生爭執，而自訴人己○○、庚○○心生不悅離去後，隨即發生電腦檔案遭刪除之情狀，已如
    前述，是被告丁○○認為有此事實，而以為自訴人己○○、
    庚○○有共同妨害電腦使用之犯意聯絡與行為分擔，均涉犯
    妨害電腦使用罪嫌疑，而以案外人雍鋼公司之法定代理人之
    身分具狀向臺灣彰化地方法院檢察署提起妨害電腦使用之告
    訴，並經檢察官偵查終結提起公訴，其目的顯係在請求法院
    辨明是非曲直，尚非全然無因，亦非故意虛構事實；而被告
    丙○○亦認定自訴人己○○、庚○○有共同妨害電腦使用之
    嫌疑，而於另案審理中證述，是被告丁○○、丙○○尚無虛
    捏事實誣陷自訴人己○○、庚○○或幫助誣陷自訴人己○○
    、庚○○之犯意甚明。從而，被告丁○○、丙○○上揭所辯
    ，其等以為電腦硬碟內之資料為自訴人己○○、庚○○所刪
    除，尚非無可能，其等上揭所辯，應可採信，尚難僅憑自訴
    人己○○、庚○○所提出之前揭證據，逕為認定被告丁○○
    、丙○○係明知所訴及證述均為虛偽之事實。
六、綜上所述，衡諸上開規定及判例意旨，證人乙○○與自訴人
    己○○、庚○○間，因公司電腦業務發生口角爭執，進而發
    生自訴人己○○、庚○○不假離去公司後，即發生自訴人2
    人所負責電腦內之硬碟資料遭刪除之情狀，被告丁○○、丙○○認有上揭事實，而認定自訴人己○○、庚○○均涉犯妨
    害電腦使用罪嫌疑，被告丁○○因而以案外人雍鋼公司法定
    代理人之身分具狀向臺灣彰化地方法院檢察署提起告訴且經
    檢察官提起公訴，並非明知無此事實故意捏造，被告丁○○
    、丙○○應無虛捏事實誣陷或幫助誣陷自訴人丁○○、丙○○之犯意，應堪認定。況自訴人己○○、庚○○所舉對被告
    丁○○、丙○○不利之證據亦尚未達到通常一般之人均不致
    有所懷疑，得確信其為真實之程度，而有合理之懷疑存在，
    本院無從形成有罪之確信。此外，本院復查無其他積極證據
    足以證明被告丁○○、丙○○有何自訴人己○○、庚○○所
    指誣告或幫助誣告之犯行，本件既不能證明被告丁○○、丙○○犯罪，揆之上開法條規定及判例意旨，自應諭知被告丁○○、丙○○為無罪之判決。
據上論斷，應依刑事訴訟法第301條第1項，判決如主文。
中    華    民    國    95    年    9     月    27    日
                  刑事第一庭    審判長法  官 葉榮郎
                                      法  官 郭麗萍
                                      法  官 唐中興
以上正本證明與原本無異。
如不服本判決，應於判決送達後十日內向本院提出上訴狀 (須附
繕本 )。
中    華    民    國    95    年    9     月    27    日
                                      書記官 施惠卿


司法院資訊處製作；財團法人民間司法改革基金會備份。
